【裁判字號】    92,金易,1
【裁判日期】    920515
【裁判案由】    背信
【裁判全文】
臺灣臺南地方法院刑事判決                            九十二年度金易字第一號
    公  訴  人  臺灣台南地方法院檢察署檢察官
    被      告  甲○○  男  六.
                        住台南.
                        身分證.
    選任辯護人  鄭慶海  律師
                邱玲子  律師
右列被告因背信案件，經檢察官提起公訴（九十二年度偵字第二六九０號），本院判
決如左：
    主  文
甲○○無罪。
    理  由
一、公訴意旨如附件起訴書所載。
二、按犯罪事實，應依證據認定之，無證據不得推定其犯罪事實；又不能證明被告犯
    罪者，應諭知無罪之判決，刑事訴訟法第一百五十四條、第三百零一條第一項分
    別定有明文。次按事實之認定，應憑證據，如未能發現相當證據，或證據不足以
    證明，自不能以推測或擬制之方法，為裁判基礎；認定不利於被告之事實，須依
    積極證據，苟積極證據不足為不利於被告之事實認定時，即應為有利於被告之認
    定，更不必有何有利之證據；又認定犯罪事實所憑之證據，雖不以直接證據為限
    ，間接證據亦包括在內；然而無論直接或間接證據，其為訴訟上之證明，須於通
    常一般之人均不致有所懷疑，而得確信其為真實之程度者，始得據為有罪之認定
    。最高法院四十年臺上字第八六號、三十年上字第八一六號、七十六年台上字第
    四九八六號分別著有判例可資參照。又刑法第三百四十二條第一項之背信罪，必
    須違背任務之行為，以行為人有取得不法利益或損害本人利益之意圖為必要，若
    無此意圖，即屬缺乏意思要件，縱有違背任務之行為，並致生損害於本人之財產
    或其他利益，亦難律以本條之罪（最高法院三十年度上字第一二一○號判例、五
    十三年度台上字第二四二九號判例、五十五年度台上字第一二五三號判決、七十
    八年度台上字第四二三三號判決意旨參照），此圖利自己或第三人或損害本人利
    益之意思為犯本罪之構成要件，屬於構成犯罪事實之一部，自應依證據認定，不
    能僅以客觀上發生損害本人利益之事實，遽推定其有前項犯意（最高法院二十六
    年度上字第一二四六號判例、五十二年度台上字第二二九一號判決意旨參照）。
    而僅因處理事務怠於注意，致其事務生不良之影響，則為處理事務之過失問題，
    既非故意為違背任務之行為，自不負任何罪責（最高法院二十二年度上字第三五
    三七號判例意旨參照）。是背信罪之成立必須行為人具備主觀犯意，如不具備此
    主觀犯意，縱然行為人客觀上有違背任務之行為，甚至造成本人之損害，仍不得
    以背信罪相繩。
三、本件公訴人認被告涉有右揭背信犯行，係以１、被告於調查與檢察官偵查中已供
    述本件授信展期案係其准予展期，２、證人乙○○、黃榮籐、陳俊雄到庭證述：
    本件授信展期案係被告至營業部，指示收回一萬元後即准予辦理展期等情，３、
    本件授信展期案辦理徵信作業時，借款人邱陳婉繳息已有延滯情形，保證人邱金
    井亦有催收記錄，且擔保品經重估後放款擔保值不足五百九十八萬五千元，被告
    未斟酌上情，違背任務，指示營業部人員收回一萬元後即准予辦理展期等為主要
    論據，固非無見，然訊據被告甲○○堅決否認涉有背信之犯行，辯稱：「我不承
    認犯罪事實，我沒有違背職務，我也沒有叫乙○○等三人如何做，我是退休後才
    知道的。」、「徵信人員雖有建議，但經理有簽出來收回有困難，我是按照經理
    建議呈給理事會。」、「理事會決議後批示單是直接送到營業部門，沒有送到我
    這。」等語。
四、經查，按各信用合作社均應設有授信審議委員會審議授信案，信用合作社法第二
    十一條定有明文，又經台南市第五信用合作社授信審議委會審議通過之案件，應
    依分層負責之授權制度，送請總經理、理事會主席或理事會決定其准駁。卷附之
    「台南市第五信用合作社授信審議委員會組織準則」第八條第一項段前段定有明
    文。又該信用合作社之擔保授信權限超過一千六百萬元之授信案件，屬理事會所
    有。足認本件邱陳婉申請短期擔保放款三千四百五十萬元之展期案，其授信金額
    已逾一千六百萬元，授信權限係理事會所有而非總經理所有。查本件授信案確有
    經該信用合作社於八十九年六月十四日以八十九年度第五次授信理事會決議「部
    份收回」即可展期，此有該次會議之簽到單與記錄影本附卷足憑。且被告於邱陳
    婉之借款展期申請案之簽呈上亦僅裁示「該標的物係位於西門路二段商業區○○
    ○地段每坪達一百餘萬元頗具價值地段佳交通便利，借戶與本社往來有五十餘年
    信用尚稱良好，因房地產跌落，要收回且有困難，姑且擬以原額度准以展期，呈
    請授信審議理事會裁示。」等語。此裁示核與該合作社審查第一組人員之批示意
    見相同。此參之卷附之該合作社承辦人員之「簽呈」與「授信申請暨批覆書」影
    本內批示意見欄所載內容至明。而該合作社理事會對於授信案件之准駁確係交與
    營業部，未經過總經理等情，亦有該合作社之授信案件准駁通知書影本在卷可稽
    。縱營業部未逕自執行部份收回，而本於業務之執行監督奉總經理之指示，僅部
    份收回一萬元，未收回較多金額即准予展期，此仍與理事會「應予部份收回」之
    決議無違，因理事會並未明示應部份收回之確切金額。理事會既僅決議部份收回
    ，則究應收回多或少，即係委由執行部門，斟酌債務人當時之清償能力與往後之
    繳息能力，以決定收回之金額。被告係總經理其本於營業之決策權，決定收回一
    萬元以維持債務人往後之繳息能力。嗣於八十九年十二月終因債務人之財務惡化
    ，本件借款未能依約繳息而轉列催收款，應認係營業決策之錯誤或未盡其營業之
    注意義務。其既已依理事會之決議執行，難謂其有違背任務之處。揆之前開判例
    意旨，此乃總經理執行決策之過失，非故意違背任務之行為，尚不負任何罪責。
    是以，縱證人乙○○等人證稱係依被告之指示收回一萬元云云屬實，仍不能據此
    即令被告擔負背信罪責。
五、綜上所述，參互印證，本件依調查所得證據，足認被告係依權責單位授信理事會
    之決議執行職務，並未故意違背職務（如理事會決議收回六百萬元而被告故意違
    背決議僅收回一萬元，則屬違背職務等），被告僅收回一萬元乃係依其專業與決
    策權判斷，債務人嗣因故未能繳息清償而轉列催收款，乃決策之錯誤與背信之故
    意行為迴不相同。被告所辯，尚可採信。本件依調查所得證據，尚不足證明被告
    確有背信之犯行，此外，復查無其他積極證據足資證明被告有右述犯行，揆諸首
    開說明，被告犯罪尚屬不能證明，爰為無罪之諭知。
據上論斷，應依刑事訴訟法第三百零一條第一項前段，判決如主文。
本案經檢察官劉聰熙到庭執行職務。
中    華      民      國    九十 二  年   五    月     十五             日
                                  臺灣臺南地方法院刑事第二庭
                                      法  官  朱中和
右正本證明與原本無異。
如不服本判決，應於判決送達後十日內，向本院提出上訴狀。（應附繕本）
                                      書記官  陳著振
中    華      民      國    九十 二  年   五    月     十六             日


司法院資訊處製作；財團法人民間司法改革基金會備份。
